【裁判字號】    98,消債更,61
【裁判日期】    980611
【裁判案由】    更生事件
【裁判全文】
臺灣板橋地方法院民事裁定            98年度消債更字第61號
聲  請  人  甲○○
上列當事人因消費者債務清理事件聲請更生，本院裁定如下：
    主  文
更生之聲請駁回。
聲請費用由聲請人負擔。
    理  由
一、本件聲請意旨略以：聲請人因有不能清償債務之情事，目前
    債務總金額為新臺幣（下同）4,094,705 元，前於民國95年
    12月間依中華民國銀行公會會員辦理無擔保債務協商機制，
    與最大債權金融機構安泰商業銀行股份有限公司達成協商，
    雙方約定聲請人自96年1 月起分240 期，利率4%，每月10日
    以24,340元依各債權銀行債權金額比例清償各項債務，直至
    全部清償為止，惟聲請人每月收入扣除日常家用開銷25,000
    元及房租15,000元後，已無法維持最低基本生活，且聲請人
    配偶本身亦有卡債問題，又有1 子就讀高中而須花費大額教
    育補習費用，故聲請人於長期入不敷出情形下，不得已而毀
    諾，實屬客觀上有不可歸責於聲請人之事由，爰請求裁定准
    予更生云云。
二、按債務人對於金融機構因消費借貸、自用住宅借款、信用卡
    或現金卡契約而負債務，在聲請更生或清算前，應提出債權
    人清冊，以書面向最大債權金融機構請求協商債務清償方案
    並表明共同協商之意旨，消費者債務清理條例第 151 條第1
    項定有明文。而債務人與金融機構協商成立者，不得聲請更
    生或清算，但因不可歸責於己之事由，致履行顯有重大困難
    者，不在此限；消費者債務清理條例施行前，債務人依金融
    主管機關協調成立之中華民國銀行公會會員辦理消費金融案
    件無擔保債務協商機制與金融機構成立之協商，準用前項之
    規定，消費者債務清理條例第151 條第5 項、第6 項亦分別
    有明文可參。至於債務人聲請更生或清算不合程式或不備其
    他要件者，法院應以裁定駁回之，但其情形可以補正者，法
    院應定期間先命補正，復為同條例第8 條所明定。
三、次按前開法律規定之「但因不可歸責於己之事由，致履行顯
    有重大困難者，不在此限」，其立法意旨係基於債務清償方
    案成立後，應由債務人誠實遵守信用履行協商還款條件，惟
    於例外情形下發生情事變更，在清償期間收入或收益不如預
    期，致該方案履行困難甚或履行不能，因不可歸責於己之事
    由，始能聲請更生或清算。此規範意旨在避免債務人任意毀
    諾已成立之協商，濫用更生或清算之裁判上債務清理程序。
    蓋以債務清償方案係經當事人行使程序選擇權所為之債務清
    理契約，債務人應受該成立之協議所拘束。債務人既已與金
    融機構協商成立，如認該協商方案履行有其他不適當情形，
    自仍應再循協商途徑謀求解決。又所謂不可歸責於己之事由
    ，係指出於非己身所能控制之自然力或其他人為事由，具有
    猝然性而不能預知，非人力所能參與或所能阻止，而陷於不
    能履行承諾償還自己之債務者而言，例如：債務人於履行清
    償期間遭逢重大意外災害，如車禍、火災、或罹患重大不治
    之惡疾而喪失工作能力；債務人負擔家計生活之職業工作，
    突然非自願性失業，而可預見的、持續性的無法就業謀生；
    或因遭逢不可抗力之天然災害，如地震、颱風、水災而因其
    損害甚鉅致無力清償等情事。
四、經查：
(一)、聲請人於消費者債務清理條例施行前，曾依照中華民國銀行
    公會會員辦理消費金融案件無擔保債務協商機制，與最大債
    權金融機構安泰商業銀行股份有限公司達成協商，雙方約定
    聲請人自96年1月起分240期，利率4%，每月10日以24,340元
    依各債權銀行債權金額比例清償各項債務，直至全部清償為
    止，此有聲請人提出之協議書及無擔保債務還款計劃影本各
    一份為證，且觀諸聲請人提出之財團法人金融聯合徵信中心
    債權人清冊中「是否曾參與銀行公會債務協商」欄註記「Y
    」一節亦明。準此，本件聲請人依上開協商機制與最大債權
    金融機構協商成立後，再向本院聲請更生，尚須符合「不可
    歸責於己之事由致履行顯有重大困難」之法定要件，方為適
    法。
(二)、聲請人雖主張其每月平均收入所得扣除協商條件即每月清償
    24,340元，所剩已不足以維持基本生活開銷，且聲請人配偶
    本身亦有卡債問題，又有1 子就讀高中而須花費大額教育補
    習費用，故聲請人於長期入不敷出下，不得已毀諾云云。然
    查，聲請人對於己身經濟能力、收支狀況應知之甚詳，其當
    時盱衡自己經濟狀況，既仍簽署協商協議書，同意安泰商業
    銀行之無擔保債務還款計畫，無論其資金係來自親友借貸、
    薪資或其他投資獲利，聲請人既同意與安泰商業銀行協商成
    立，自有其籌措資金之來源，難以持其嗣後入不敷出之情，
    而作為毀諾不繼續履行協商條件之不可歸責事由。且參以聲
    請人提供財政部臺灣省北區國稅局95年、96年度綜合所得稅
    各類所得資料清單可知，聲請人95年度總收入為524,635 元
    ；96年度總收入為544,700 元，平均每月收入分別為43,719
    元、45,392元，是以聲請人於協商成立時之收入（即95年度
    ），與其嗣後之薪資收入（即96年度）相較，非但並無減少
    ，甚至有所增加，顯見聲請人於成立協商前後之經濟能力並
    無明顯變動，仍有依原協商條件履行之能力；再者，以聲請
    人每月高達45,000元之收入，扣除協商金額後，每月仍有剩
    餘2 萬餘元，亦足供聲請人及扶養1 名未成年子女按行政院
    主計處公佈之97年度臺灣省每人每月最低生活費用為9,829
    元為計算基本生活費用所須。復觀諸聲請人於協商成立後持
    續繳款19期，至97年8 月間始毀諾等情，益徵當初之協商條
    件並無不能清償之情事，自難認聲請人已舉證證明其於協商
    成立後，有何經濟狀況重大變更，或有何不可歸責於聲請人
    之事由，致履行協商顯有重大困難。
(三)、繼查，聲請人於98年1 月15日向本院聲請更生前，於97年12
    月間與最大債權銀行安泰商業銀行取得「個別協商一致性方
    案」之協議，並已簽立協議書，有安泰商業銀行提出個別協
    商一致性方案協議書附卷可稽。雙方達成二階段分期還款協
    議，第一階段自97年12月起分72期，零利率，每月清償3,30
    0 元，第72期當月12日以600,650 元清償。職是，該個別協
    商一致性方案成立之債務清償期數及利率，是經債務人衡量
    自身經濟狀況後同意並簽署生效，顯為當事人選擇並採為清
    償之方式所為之債務清理契約，債務人即應受該協議所拘束
    ，足見債務人尚無不能清償或不能清償之虞。
五、綜上所述，本件聲請人既再與最大債權銀行金融機構協商成
    立個別協商一致性方案，且無因不可歸責於己之事由，致履
    行顯有重大困難之情形，即應屬聲請更生之要件不備，復無
    從補正，依首揭條文之意旨，自應駁回聲請人更生之聲請，
    爰裁定如主文。
六、至於所繳納郵務送達費5,440元，則待本件更生聲請事件確
    定後，如尚有剩餘郵資餘額，再予檢還聲請人，附此敘明。
中    華    民    國    98    年    6    月    11    日
                  民事第三庭  法  官    邱育佩
上為正本係照原本作成
如不服本裁定，應於裁定送達後10日內，以書狀向本院提出抗告
，並繳納抗告費新臺幣1千元
中    華    民    國    98    年    6     月    11    日
                              書記官    彭麗紅


司法院資訊處製作；財團法人民間司法改革基金會備份。
